【裁判字號】    97,財管,140
【裁判日期】    971024
【裁判案由】    指定遺產管理人
【裁判全文】
臺灣高雄地方法院民事裁定             97年度財管字第140號
聲  請  人  新興資產管理股份有限公司
法定代理人  甲○○○
被繼承人    乙○○
上聲請人聲請指定被繼承人乙○○之遺產管理人事件，本院裁定
如下：
  主  文
選任財政部國有財產局臺灣南區辦事處為被繼承人乙○○（男性
，民國○○○年○月○○○日生，身分證統一編號：Ｚ 0000
00000號，生前最後設籍於高雄縣鳳山市○○街128 巷45號
號）之遺產管理人。
程序費用新台幣壹仟元由被繼承人乙○○之遺產負擔。
  理  由
一、按繼承開始時，繼承人之有無不明者，由親屬會議於一個月
    內選定遺產管理人，並將繼承開始及選定遺產管理人之事由
    ，向法院報明；無親屬會議或親屬會議未於前條所定期限內
    選定遺產管理人者，利害關係人或檢察官，得聲請法院選任
    遺產管理人，並由法院依前項規定為公示催告，民法第1177
    條、第1178條第2 項分別定有明文。
二、本件聲請意旨略以：被繼承人乙○○（年籍如主文所示）積
    欠聲請人貸款，且該筆貸款並設有最高限額抵押權。惟其於
    民國95年4 月9 日死亡，而其繼承人又均聲明拋棄繼承在案
    ，且未依民法第1178條第2 項選任遺產管理人，致聲請人之
    債權無法行使，為此依非訟事件法第149 條第1 項前段之規
    定提起本件聲請，請求選任被繼承人次男楊三貴擔任被繼承
    人之遺產管理人等語。
三、經查，聲請人主張之前揭事實，業據其提出權利移轉證書、
    刊登證明、債權憑證、各繼承人之除戶謄本暨戶籍謄本、本
    院雄院高95繼敦字第1414號函、繼承系統表等影本各1 份為
    證，並經本院調閱本院95年度繼字第1404、1414號及97年度
    繼字第540 號卷核閱屬實。既被繼承人之繼承人均已拋棄繼
    承，且親屬會議亦無指定遺產管理人，揆諸首揭法條規定與
    前開說明，聲請人為被繼承人之債權人，係有利害關係，其
    向本院聲請指定遺產管理人，自屬有據。
四、本院審酌：
  (一)楊三貴為被繼承人之次男既已拋棄繼承，於法律上已無義務
    就被繼承人之遺產再為管理，而聲請人為被繼承人之債權人
    ，雙方利害關係相反，實不宜由聲請人為債務人指定遺產管
    理人，是以聲請人聲請選任楊三貴為被繼承人之遺產管理人
    ，有所不妥。
  (二)依民法第1179條規定，擔任遺產管理人須擔負以下職務：(1)
    編製遺產清冊。(2)為保存遺產必要之處置。(3)聲請法院依公
    示催告程序，限定1 年以上之期間，公告被繼承人之債權人
    及受遺贈人命其於該期間內報明債權，及為願受遺贈與否之
    聲明，被繼承人之債權人及受遺贈人為管理人所已知者，應
    分別通知之。(4)清償債權或交付遺贈物。(5)有繼承人承認繼
    承或遺產歸屬國庫時，為遺產之遺交。是以擔任遺產管理人
    者須具備一定之學識、判斷能力，且對被繼承人所遺財產或
    債務有相當程度之瞭解，據此，鑑於具備律師身分之人，不
    但具有法律規定之相關專業知識，行止亦受律師法之規範，
    倘無其他不適任原因，應為適任人選，惟徵詢向高雄律師公
    會登記願意擔任遺產管理人之律師，均無意願擔任被繼承人
    遺產管理人。
  (三)按遺產管理事件具有公益性質，依民法第1185條之規定，無
    人繼承之遺產，於清償債權、交付遺贈物後，如有賸餘歸屬
    國庫，從而無人繼承之遺產若有賸餘，終歸國家所取得，反
    觀不論遺產有無賸餘，均與已拋棄繼承之人無涉，是職司國
    有財產管理之機關擔任該等遺產之遺產管理之人自屬適宜，
    而不應將此責任推由已與遺產無涉之拋棄繼承人負擔。而被
    繼承人之遺產，於遺產管理人完成清償債權並交付遺贈物等
    清算程序前，是否有賸餘，尚無從知悉，又縱無賸餘，惟因
    被繼承人遺有不動產，遺產管理人墊付之管理費用及報酬，
    於遺產處分時仍可優先分配歸墊，故由國有財產管理機關擔
    任被繼承人之遺產管理人，國庫亦不致因墊付費用而受損害
    ，況國有財產管理機關與被繼承人間無利害關係，就遺產管
    理之有關法律程序亦相當熟悉，具有相當之專業能力足以勝
    任管理職務，由其擔任遺產管理人，既不致對其造成過重之
    負擔，且可使被繼承人之遺產儘速分配確定，即令本件管理
    費用終無法由遺產歸墊，亦應認係國有財產局於此種情況下
    所不得不為之行政服務，難謂利用全民資源處理私務。再者
    ，司法院74年10月15日（七四）院台廳一字第０五七八六號
    函，僅表明盡量不宜選任財政部國有財產局，而供法院斟酌
    ，並非為不得選任之依據，不得執為拒絕擔任之論據。因此
    ，本院認被繼承人之遺產既係在高雄市境內，自宜指定財政
    部國有財產局台灣南區辦事處為被繼承人之遺產管理人。
五、綜上，本院認為本件繼承權人均已拋棄繼承，且無意願管理
    本件遺產，實不宜擔任本件遺產管理人，而徵詢在高雄律師
    公會登錄願為遺產管理人之律師，又均無意願承辦本案，是
    本件除財政部國有財產局臺灣南區辦事處外，並無其他單位
    或人員有足夠專業及能力擔任本件遺產管理人，從而，為利
    於管理及處理後續賸餘遺產問題，爰依職權選任財政部國有
    財產局臺灣南區辦事處為被繼承人之遺產管理人。
六、依非訟事件法第157條、第24條第1項，裁定如主文。
中    華    民    國    97    年    10    月    24    日
                  家事法庭  法  官  王俊隆
正本係照原本作成。
如對本裁定抗告須於裁定送達後10日內向本院提出抗告狀。
中    華    民    國    97    年    10    月    24    日
                            書記官  洪敏芳


司法院資訊處製作；財團法人民間司法改革基金會備份。
